【裁判字號】    99,交聲,2076
【裁判日期】    991005
【裁判案由】    聲明異議
【裁判全文】
臺灣高雄地方法院交通事件裁定        99年度交聲字第2076號
原處分機關  高雄市政府交通局
異  議  人
即受處分人  甲○○
上列異議人即受處分人因違反道路交通管理處罰條例案件，對於
高雄市政府交通局民國99年6 月29日所為之處分（原處分案號：
高市交裁字第裁32-B00000000號），聲明異議，本院裁定如下：
    主  文
原處分撤銷。
    理  由
一、異議意旨略以：異議人即受處分人甲○○，遭原處分機關以
    異議人於民國98年6 月5 日下午3 時許，騎乘機車行經高雄
    市○○區○○街與遼寧一街時，所騎乘之車牌號碼ZJA-158
    號輕型機車之牌照已遭註銷，因而開立裁決書，處罰異議人
    新臺幣（下同）5400元之罰鍰，並扣繳該機車牌照。然異議
    人係向友人黃界明借用上開機車，並不知道該機車之牌照已
    遭註銷，且當初警方人員開單舉發時，說俗稱紅單之舉發違
    反道路交通管理事件通知單（下稱舉發通知單）會寄給車主
    ，沒想到之後未再接獲任何通知，就直接收到本件裁決書，
    且關於罰鍰的部分已經加重過，異議人對此認為不合理，爰
    依法提出異議等語。
二、按行為人有違反道路交通管理處罰條例之情形者，應填製舉
    發通知單，受處分人非該當場被查獲之駕駛人或行為人，舉
    發機關應另行送達之。又違反道路交通管理事件，行為人認
    為舉發之事實與違規情形相符者，得於接獲舉發通知單後，
    親自或委託他人持該舉發通知單，不經裁決向指定之處所，
    逕依裁罰基準執行並繳納罰鍰結案；違反道路交通管理事件
    行為人，未依規定自動繳納罰鍰，或未依規定到案聽候裁決
    ，處罰機關應依基準表於舉發通知單送達且逾越應到案期限
    60日之3 個月內，逕行裁決之。但警察機關管轄部分，應於
    舉發通知單送達且逾越應到案期限之3 個月內，逕行裁決之
    ，違反道路交通管理事件統一裁罰基準及處理細則第11條第
    1 項第2 款、第48條第1 項、第44條第1 項分別定有明文。
    準此，於違反道路交通管理處罰條例案件中，舉發機關應依
    行政程序法之規定，將舉發通知單送達被通知人，經合法送
    達後，若被通知人未依規定自動繳納罰鍰，或未依規定到案
    聽候裁決，處罰機關方能逕予裁決，如未將舉發通知單合法
    送達被通知人而逕行裁決，即與前開規定不符，其裁決程序
    自有瑕疵。次按，汽車有使用吊銷、註銷之牌照行駛之情形
    者，處汽車所有人3600元以上1 萬800 元以下罰鍰，並禁止
    其行駛，道路交通管理處罰條例第12條第1 項第4 款規定甚
    明。
三、經查，異議人於98年6 月5 日下午3 時許，騎乘機車行經高
    雄市○○區○○街與遼寧一街時，因與他人發生車禍事故，
    而遭警方人員發現其所騎乘之車牌號碼ZJA-158 號輕型機車
    之牌照已遭註銷，因而開單舉發該機車之登記所有人蔡菊花
    有道路交通管理處罰條例第12條第1 項第4 款之交通違規，
    並要求異議人在舉發通知單上簽章確認。嗣原處分機關發現
    上開機車登記所有人蔡菊花早已死亡，因而依據高雄市政府
    交通局交通事件裁決中心94年度裁罰標準會議之結論，改以
    駕駛人即異議人為裁罰對象，因而處罰異議人5400元之罰鍰
    ，並扣繳該機車牌照等情，業經異議人自承不諱，並有本件
    舉發通知單（見本院卷第14頁）、裁決書（見本院卷第4 頁
    ）、車籍資料查詢結果（見本院卷第8 頁）、高雄市政府交
    通局99年8 月4 日高市交裁字第0990033345號函（見本院卷
    第19、20頁）在卷可稽。至本院就本件舉發過程函詢高雄市
    政府警察局交通警察大隊時，雖經該隊以99年9 月9 日高市
    警交三字第09990020079 號函覆本院稱：本件係依道路交通
    管理處罰條例第12條第1 項第4 款規定，當場舉發駕駛人云
    云（見本院卷第33頁），然此非但與異議人所陳上情不符，
    且與本件舉發通知單上所載之被通知人欄，係明確勾選「汽
    車所有人」為被通知人，及舉發機關事後有將本件舉發通知
    單送達至上開機車之車籍地（此有高雄市政府警察局交通警
    察大隊送達證書可證，見本院卷第35頁）等情，亦均不相符
    ，自難認上開高雄市政府警察局交通警察大隊99年9 月9 日
    函文所述前揭內容為真實。因此，異議人在本件舉發通知單
    上簽名時，並非基於被通知人（即日後之應受處分人）之地
    位而為簽名，且當時其不知悉可能因上開機車牌照已遭註銷
    乙事而遭受裁罰之事實，即堪認定。而本件交通違規案件，
    原本既係以汽車所有人為處罰對象，則舉發機關及原處分機
    關事後因汽車所有人早已死亡之故，而認應改以駕駛人即異
    議人為處罰對象，在異議人不知其可能遭裁罰之狀況下，自
    應另行製作舉發通知單送達異議人，使異議人得以即時逕繳
    最低罰鍰，或依道路交通管理處罰條例第8 條、第9 條規定
    向處罰機關陳述意見，否則將對異議人法律上權益有所侵害
    。然經本院函詢高雄市政府警察局交通大隊結果，原舉發機
    關並未能提出其有另行製作舉發通知單送達異議人之相關資
    料，自難認本件於異議人在前揭舉發通知單上簽名後，原舉
    發機關有另製作舉發通知單送達異議人之情形。從而，本件
    原處分機關之裁決程序存有瑕疵，損及異議人前述之法律上
    權益，本件異議人之異議為有理由，原處分應予撤銷，並發
    回原處分機關另為適法之處理。
四、末者，本件原處分機關所援引對異議人為裁罰之依據，係高
    雄市政府交通局交通事件裁決中心94年度裁罰標準會議之結
    論，業如前述，然違反道路交通管理處罰條例第12條第1 項
    第4 款規定之處罰對象，法律既明文規定係汽車所有人，而
    非駕駛人，則能否在汽車所有人死亡之情形下，逕依上開會
    議結論，改以汽車駕駛人為處罰對象？此處理方式有無違背
    法律保留原則？原處分機關宜於另行裁決時予以衡酌上情，
    附此敘明。
五、依道路交通案件處理辦法第20條前段，裁定如主文。
中    華    民    國    99    年    10    月    5     日
                  交通法庭    法  官  陳君杰
以上正本證明與原本無異。
如不服本裁定，應於收受送達後5 日內向本院提出抗告狀。
中    華    民    國    99    年    10    月    5     日
                              書記官  紀龍年

司法院資訊處製作；財團法人民間司法改革基金會備份。
